【裁判字號】    94,交易,83
【裁判日期】    950106
【裁判案由】    過失致死
【裁判全文】
臺灣雲林地方法院刑事判決              94年度交易字第83號
公  訴  人  臺灣雲林地方法院檢察署檢察官
被      告  甲○○
上列被告因過失致死案件，經檢察官提起公訴（94年度偵字第
2151號），被告於準備程序中自白，本院聽取當事人之意見後，
裁定由受命法官獨任行簡式審判程序，判決如下：
    主  文
甲○○因過失致人於死，處有期徒刑壹年，緩刑貳年。
    事實及理由
一、犯罪事實：
    甲○○前因酒醉駕車，自民國（下同）94年1 月27日起吊銷
    駕駛執照，明知自己不應再開車，仍於94年5 月7 日晚間7
    時35分許，駕駛車牌號碼0496-HQ 號自小貨車沿雲林縣西螺
    鎮○○○ ○路由東往西方向行駛，途經154 公路30公里大新93
    電線桿處，前方為交岔路口，甲○○本應減速慢行，注意車
    前狀況，隨時採取必要之安全措施，而當時天候晴朗，夜間
    有照明，視距良好，道路乾燥無缺陷，且無障礙物，並無不
    能注意之情形，竟疏未注意亦未減速，適有李宗仁在道路上
    ，指揮謝忠雄駕駛車牌號碼429-GJ號營業曳引車（拖板車）
    由北往南方向，倒車進入154 號公路，甲○○粗心大意，在
    完全沒有煞車減速的情形下，自小貨車左前車頭先撞及李宗
    仁，再撞及謝忠雄曳引車車尾，造成李宗仁左後腦、左胸受
    創嚴重。警方到達現場後，楊振添即主動表示是其駕駛肇事
    ，嗣李宗仁經送醫急救，仍不治身亡。
二、認定犯罪之證據及理由：
  (一)被告坦白承認有過失（只是辯稱死者、謝忠雄亦有過失）。
  (二)交通事故調查報告表、道路交通事故現場圖、現場照片12
    張。證明：
  該地點夜間有路燈照明、拖板車後方也有倒車燈（相驗卷第
    6 頁照片）。
  被告0496-HQ 小貨車左前擋風玻璃呈現放射狀之破裂，應為
    死者頭部撞上擋風玻璃所致，玻璃上還有血跡（同上卷第9
    頁）。
  拖板車的主要車體都已進入154 號公路上，甚至車頭也有約
    一半在154 號公路由東向西道路內（即被告行駛之方向）。
    被告應可以看到龐大的拖板車及車頭在前方。
  現場並無留下煞車痕，小貨車仍維持原來行進方向，可見被
    告沒有煞車，也沒有將方向盤沒有打偏試圖閃避，而是直接
    撞上死者。
  (三)相驗筆錄、驗斷書、相驗屍體證明書等記載：「李宗仁後左
    枕骨開放性骨折，合併休克等致命傷；左側肋骨骨折合併血
    胸；左肱骨骨折（左臂）；左前臂後部擦傷；左大腿後部擦
    傷」，配合相驗屍體照片，已證明李宗仁左後腦、左胸是致
    命傷，死者左胸碰撞引擎蓋，左腦撞擊擋風玻璃而死亡。但
    死者下肢並沒有骨折（僅有擦傷），研判當時死者並非正面
    被撞，而是由左側邊被撞。但以死者站立之高度，由側邊被
    撞竟然下肢或腰部沒有骨折，可見死者當時有作一點跳躍動
    作，跳起來試圖閃躲，但左腦、左胸仍撞擊引擎蓋、擋風玻
    璃致死。所以死者生前已發現被告駕車駛來，只是判斷錯誤
    ，沒想到被告竟不煞車，當發覺即將被撞上時，短暫時間只
    能作跳躍反應，已來不及逃離。
  (四)依據車籍資料查詢表（相驗卷第30頁）顯示，被告因曾經酒
    後駕車，自94年1 月26日起駕駛執照被吊銷。按汽車駕駛執
    照為駕駛汽車之許可憑證；駕駛執照吊扣期間駕車者，應處
    汽車駕駛人罰鍰並當場禁止其駕駛及扣留其車輛牌照，此觀
    道路交通安全規則第50條第1項前段及道路交通管理處罰條
    例第21條第1 項第7 款規定自明。被告明知駕照已被吊銷，
    仍繼續開車，無視法律存在，惡性重大。
  (五)按道路交通安全規則第93條第1 項第2 款、第94條第4 項規
    定，汽車行經「無號誌之交岔路口」處所，均應減速慢行，
    作隨時停車之準備。且汽車行駛時，駕駛人應注意車前狀況
    ，並隨時採取必要之安全措施。經查：
  被告於94年5 月8 日警訊時供稱：「行經肇事地點。未發現
    馬路前面有人，就將在前面的人撞上了。我駕駛小貨車，發
    現危險有踩煞車，當時我不知道撞到人，後我的車子在撞上
    429-GJ營大貨車。」（相驗卷第18頁）「（你昨天多遠時看
    到曳引車？）沒有看到，撞到時才看到。.. 我 撞到後，下
    來才知道撞到人。（你的速度）我不知道。（你昨天有看到
    人在前面揮手？）沒有。（你有發現人彈到你的擋風玻璃？
    ）我突然間有看到，一下子就撞到曳引車。... 我根本沒有
    看到車」等語（相驗卷第43頁）。
  肇事地點天候晴，夜間有照明，且相驗卷內照片顯示：拖板
    車車尾有倒車燈，倒車速度頗慢，且車型龐大，只要被告稍
    加注意，也不至於直接撞上拖板車。但被告未煞車或試圖打
    偏方向盤，而是直接撞擊。撞擊後擋風玻璃碎裂，拖板車也
    因被撞擊而稍微前移（依謝忠雄警訊中所陳述），可見撞擊
    力量之大，速度之快。被告又說自己完全沒看到拖板車，顯
    然疏未注意車前狀況，亦未減速慢行，實為本件肇事主因。
  (六)而被害人確因本件車禍死亡，已詳述如前，則被告之過失行
    為與被害人之死亡間，顯有相當因果關係，是被告過失犯行
    堪以認定。
三、論罪科刑：
  (一)核被告所為，係犯刑法第276 條第1 項過失致死罪。
  (二)被告之過失比例，為量刑之重要因素，故有必要將被告、謝
    忠雄、李宗仁三方之過失比例認定：
  被告部分：
    被告無照駕駛，未注意車前狀況，行經岔路未減速慢行，甚
    至連拖板車（含車頭）龐然大物都沒有看到，嚴重過失，為
    肇事主因已如前述。
  拖板車司機謝忠雄部分：
    按道路交通安全規則第110條規定：「汽車倒車時，應依左
    列規定：一、【彎道】、狹路、陡坡、橋樑、圓環、隧道、
    鐵路平交道、單行道、【快車道】等危險地帶或交通頻繁處
    所，不得倒車。但因讓車、停車或起駛有倒車必要者，不在
    此限。二、應顯示倒車燈光或手勢後，謹慎緩慢後倒，並應
    注意其他車輛及行人。三、【大型汽車須派人在車後指引】
    ，如無人在車後指引時，應先測明車後有足夠之地位，並促
    使行人及車輛避讓。」被告雖然剛剛經過1 個彎道（約60、
    70公尺外）到達此Ｔ字路口，但拖板車倒車之Ｔ字路口，並
    非彎道。而所謂「快車道」之定義，參照道路交通標誌標線
    號誌設置規則第183- 1條之規定，劃分快慢車道之白色實線
    ，距離人行道、路緣或車輛停放線應有2 公尺以上之寬度。
    本件154 號公路道路不寬，白色實線距離路邊並無2 公尺以
    上寬度，自然不是所謂「快車道」。而此地段接近濁水溪邊
    ，地處偏僻，不能算是交通頻繁要道，故謝忠雄並未違反上
    述第1 款之規定。而大型車須派人在車後指引，乃是法律規
    定，謝忠雄並無違規之處。至於臺灣省嘉雲區車輛行車事故
    鑑定委員會鑑定意見雖認為：「快車道等危險地帶或交通頻
    繁處所，不得倒車，而謝車可前行右轉繞道而行，非必要於
    該路口倒車。... 謝忠雄飲用酒類超過法定標準值駕駛半聯
    結車，夜間在快車道及劃有分向限制線（雙黃線）路段倒車
    不當，同為肇事主因。」云云，但謝忠雄倒車地點確實不是
    快車道，依現場圖及照片所示，也沒有超越雙黃線情形，僅
    在路口內倒車，該路口也沒有劃黃色網狀應保持淨空的標示
    。雖然謝忠雄酒後呼氣測試達0.48MG /L ，但本件謝忠雄是
    緩慢倒車，並未因為飲酒而產生暴衝或其他違規行為，飲酒
    與本件車禍結果沒有因果關係。雖然謝忠雄可以選擇繞路而
    行，但原地倒車也沒有違反何種法規，2 種方式本來就任人
    選擇。綜上所述，本院認為謝忠雄並無肇事責任。
  死者李宗仁部分：
    大型車倒車須派人在後引導，固然是交通安全規則所規定，
    但引導之人，仍須注意自身安全，儘可能不要妨害交通，不
    能藉口引導倒車就恣意在道路上行走。道路交通安全規則第
    133 條規定：「行人應在劃設之人行道行走，在未劃設人行
    道之道路，應靠邊行走，並不得在道路上任意奔跑、追逐、
    嬉戲或坐、臥、蹲、立，阻礙交通。」依據謝忠雄警訊中陳
    稱：「（李宗仁指揮交通有無攜帶夜間照明設備？）沒有，
    空手。」（相驗卷22頁），及偵訊中陳稱：「（他昨天如何
    幫你指揮？）用手勢在我左側尾部，後來可能是要到右側去
    攔那一台車，才會被撞倒，他沒有用旗子指揮」（相驗卷44
    頁背面）。參照死者之傷勢，研判死者生前已注意到被告駕
    駛小貨車駛來，欲以空手指揮被告停車，但當時為夜間，死
    者沒有做好足夠安全措施（如：穿著鮮豔衣服，帶指揮棒、
    旗子以警示來車），就貿然站在道路中央指揮，沒有引起被
    告的注意，也沒有儘早判斷出被告毫不減速的跡象，當發覺
    時已無法逃離閃避，也有過失之處。
  綜上所述，本院認為被告應負擔90％的肇事責任，而死者李
    宗仁應負擔10％的肇事責任。臺灣省嘉雲區車輛行車事故覆
    議鑑定委員會鑑定報告：「楊振添夜晚駕駛自小貨車，行經
    無號誌交岔路口未減速慢行，且未注意車前狀況，為肇事主
    因。李宗仁夜晚站於車道內指揮倒車時，疏未注意自身安全
    ，為肇事次因，謝忠雄無肇事因素。」與本院意見相同，亦
    可採用。
  (三)依道路交通管理處罰條例第86條第1 項規定，汽車駕駛人「
    無駕駛執照駕車」，因而致人受傷或死亡，依法應負刑事責
    任者，加重其刑至1/2 ，爰依法先對被告加重其刑。
  (四)警方到達現場後，李宗仁正要被送上救護車，在警察尚未詢
    問案情及犯罪人姓名之前，甲○○即主動向警方表示是其駕
    駛肇事（見自首情形紀錄表），因楊振添身體也受傷害，警
    方隨同前往醫院治療時再詢問細節。此已符合「自首」要件
    ，應依法減輕其刑。
  (五)爰審酌：被告有票據法、違反就業服務法等前科，素行不佳
    ，且被告明知被吊銷執照仍貿然上路，所駕駛車輛登記在妻
    子名下，卻連強制險都不投保，可見被告漠視法令，也對於
    他人權益之基本保障（強制險理賠）毫不在意。被告家中成
    員有太太及1 個女兒，被告女兒已23歲，被告時年49歲，應
    有相當社會歷練與經驗，駕駛時卻漫不經心，嚴重過失，對
    於拖板車龐然大物，視若無睹，肇至本件車禍，而死者得年
    亦僅49歲，正值壯年，未來美好人生就此被剝奪，令家人無
    限痛苦。又被告犯後承認過失，態度尚可，被告事後已與死
    者家屬達成和解，有和解書一紙可證等一切情狀，量刑如主
    文。
  (六)查被告前所犯之罪，均受罰金刑，未曾受有期徒刑以上之宣
    告，有台灣高等法院被告全國前案記錄表可證，犯後達成和
    解，已支付部分賠償，本院認其經此教訓後，當益知警惕，
    應無再犯之虞，因認其所宣告之刑，以暫不執行為適當，併
    予宣告緩刑二年，而啟自新。
四、適用法條：
  (一)刑事訴訟法第273 條之1 、第310 條之2 、第454 條第1 項
    。
  (二)刑法第276 條第1 項、第62條、第74條第1 款、道路交通管
    理處罰條例第86條第1 項、罰金罰鍰提高標準條例第1 條前
    段。
本案經檢察官乙○○到庭執行職務。
中    華    民    國    95    年    01    月    06    日
                  刑事第四庭    法  官  葉明松
以上正本證明與原本無異。
如不服本判決，應於判決送達後10日內向本院提出上訴狀。（須
附繕本）
                                書記官  顏錦清
中    華    民    國    95    年    01    月    06    日
附錄本案論罪法條：
中華民國刑法第276條
(過失致死罪)
因過失致人於死者，處 2 年以下有期徒刑、拘役或 2 千元以下
罰金。
從事業務之人，因業務上之過失犯前項之罪者，處 5 年以下有期
徒刑或拘役，得併科 3 千元以下罰金。


司法院資訊處製作；財團法人民間司法改革基金會備份。
